臺灣高等法院刑事判決
110年度金上訴字第30號
上  訴  人  臺灣新北地方檢察署檢察官
上  訴  人  
即  被  告  黃翠婉



選任辯護人  林宏都律師
            蔡穎瑩律師
上列上訴人因被告違反證券投資信託及顧問法案件，不服臺灣新
北地方法院108年度金訴字第160號，中華民國110年2月25日第一
審判決（起訴案號：臺灣新北地方檢察署108年度偵字第22299號
），提起上訴，本院判決如下：
    主  文
原判決撤銷。
甲○○犯證券投資信託及顧問法第一百零七條第一款之非法經營
全權委託投資業務罪，處有期徒刑伍月，併科罰金新臺幣壹佰萬
元，有期徒刑如易科罰金，以新臺幣壹仟元折算壹日，罰金如易
服勞役，以新臺幣參仟元折算壹日；扣案之犯罪所得新臺幣肆萬
元沒收。
    犯罪事實
一、甲○○為○○證券股份有限公司（下稱○○證券公司）○○分公司（
    址設新北市○○區○○路0段000號2樓）之業務經理與營業員，
    吳柏橙（原名為吳瑞昇，起訴書誤載為「吳柏澄」）則為甲
    ○○服務之客戶，甲○○明知對於客戶委任交付之委託投資資產
    ，就有價證券之投資或交易為價值分析、投資判斷，並基於
    該投資判斷，為客戶執行投資或交易之業務，係屬全權委託
    投資業務，且經營全權委託投資業務，依證券投資信託及顧
    問法須由具備特定條件之證券投資信託事業或證券投資顧問
    事業向金融監督管理委員會（下稱金管會）申請核准，並經
    金管會許可後始得營業，竟欲藉代客操作獲利，在未具備上
    開特定條件及經過金管會核准之情形下，即基於違反上開證
    券投資信託及顧問法之犯意，於民國106年11月17日以通訊
    軟體LINE（下稱LINE）與○○證券公司客戶吳柏橙達成合意，
    由吳柏橙授權甲○○可任意動用其名下國泰世華銀行帳號0000
    00000000號證券買賣交割銀行帳戶（下稱本案交割帳戶）內
    新臺幣（下同）150萬元範圍內之款項進行股票交易，由甲○
    ○全權決定股票交易之種類、數量及價格，若獲利達100萬元
    ，甲○○即可抽取20％作為代操佣金，吳柏橙並提供其名下○○
    證券公司帳號0000-0000000號證券集保帳戶（下稱本案集保
    帳戶）供甲○○股票交易使用，復於同年月20日再將授權金額
    提高為250萬元。於106年11月17日至同年月21日期間，為規
    避客戶委託營業員下單時需錄音之規定，係由甲○○自行決定
    股票交易之數量、價格後，以LINE告知吳柏橙，再由吳柏橙
    自行經由網路下單；或由甲○○先行下單後，再由吳柏橙於電
    話內按甲○○決定之數量、價格委託甲○○交易股票。嗣為把握
    股票交易之最佳時機，黃翠琬要求吳柏橙提供行動電話，供
    其直接以行動電話下單，吳柏橙遂於同年月22日交付安裝有
    ○○證券公司行動VIP APP 之ASUS ZenFone 2 Laser行動電話
    1支，由甲○○自106年11月22日起利用該行動電話自行下單進
    行股票交易。期間獲利雖尚未達100萬元，惟因甲○○要求先
    行給付代操佣金以討個好彩頭，吳柏橙遂分別於106年11月2
    2日及同年月27日，先後匯款16,888元、23,112元至甲○○國
    泰世華銀行帳號000000000000號帳戶作為代操佣金，甲○○即
    以此方式經營全權委託投資業務。後因甲○○所操作之股票虧
    損不斷，吳柏橙遂於107年4月25日取回前揭行動電話而終止
    委託。
二、案經吳柏橙訴請臺灣新北地方檢察署檢察官偵查起訴。
    理  由
一、證據能力：
　㈠按被告以外之人於審判外之陳述，雖不符刑事訴訟法第159條
    之1至第159條之4之規定，而經當事人於審判程序同意作為
    證據，法院審酌該言詞陳述或書面陳述作成時之情況，認為
    適當者，亦得為證據，刑事訴訟法第159條之5第1項定有明
    文。查檢察官、被告甲○○及其辯護人對本判決所引用下列各
    項被告以外之人於審判外之陳述部分，於準備程序均表示同
    意作為證據等語（見本院卷第102至106頁），茲審酌該等審
    判外言詞及書面陳述作成時之情況，並無不宜作為證據之情
    事，依上開規定，即得為證據。
  ㈡其餘資以認定本案犯罪事實之非供述證據，查無違反法定程
    序取得之情形，是依刑事訴訟法第158條之4規定反面解釋，
    亦具證據能力。
二、經查：前揭事實業據被告坦承不諱（見本院卷第100、158頁
    ），核與證人即告訴人吳柏橙之證述（見原審卷第390-421
    頁）相符，復有被告之名片影本（見107年度他字第4375號
    ，下稱他字卷，卷一第17頁）、被告與告訴人之LINE對話紀
    錄截圖（見他字卷一第19-36頁、卷二第159-364頁、卷三第
    3-183頁）、國泰世華商業銀行板東分行107年7月20日國世
    板東字第1070000072號函暨甲○○帳戶000000000000號自106
    年1月1日至107年7月17日之全部交易明細資料及對帳單（見
    他字卷一第207-247頁）、亞太電信受話明細、下單電話錄
    音譯文（見他字卷三第185-197頁）、金融監督管理委員會1
    08年4月22日金管證券字第1080312486號裁處書（見108年度
    偵字第22299卷，下稱偵字卷，卷一第208、209頁）、臺灣
    證券交易所股份有限公司108年10月22日臺證密字第1080502
    911號函暨檢送查核甲○○接受客戶全權委託案之所有相關調
    查資料影本（見偵字卷二、卷三全卷）、國泰世華商業銀行
    存匯作業管理部109年2月20日國世存匯作業字第1090016576
    號函暨吳柏橙帳號000000000000號自106年11月1日至106年1
    1月21日存戶往來資料（見原審卷第115-122頁）、臺灣集中
    保管結算所股份有限公司109年5月29日保結固資字第109001
    0330號函暨「保管帳戶客戶餘額表」、「保管帳戶各專戶客
    戶餘額表」（見原審卷第163-191頁）、○○證券理財網行動V
    IP 網頁列印資料（見原審卷第285-286頁）在卷可佐及華碩
    手機1支扣案可稽，足徵被告前開出於任意性之自白與事實
    相符，堪予採信。本案事證明確，被告上揭犯行堪以認定，
    應予依法論科。
三、論罪：
  ㈠按未經主管機關許可，經營證券投資信託業務、證券投資顧
    問業務、全權委託投資業務或其他應經主管機關核准之業務
    ，處5年以下有期徒刑，併科新臺幣100萬元以上5,000萬元
    以下罰金，證券投資信託及顧問法第107條第1款定有明文。
    被告既與告訴人約定報酬而從事全權委託投資業務，自屬經
    營全權委託投資業務無訛。是核被告所為，係犯證券投資信
    託及顧問法第107條第1款之非法經營全權委託投資業務罪。
　㈡又學理上所稱之集合犯，係一種構成要件類型，亦即立法者
    針對特定刑罰規範之構成要件，已預設其本身係持續實行之
    複次行為，具備反覆、延續之行為特徵，或具有重複特質之
    職業性、營業性或收集性犯罪，將之總括或擬制成一個構成
    要件之「集合犯」行為，例如經營、從事業務、收集、販賣
    、製造、散布等行為概念者均屬之；此種犯罪，以反覆實行
    為典型、常態之行為方式，具侵害法益之同一性，因刑法評
    價上為構成要件之行為單數，僅成立一罪。而證券投資信託
    及顧問法第107條第1款所謂經營全權委託投資業務，本質上
    即具有反覆性，倘行為人在密切接近之一定時間及空間內反
    覆從事全權委託投資業務，無非執行業務所當然，於行為概
    念上，應認為包括的一罪。是被告於受告訴人委託期間雖多
    次從事全權委託投資業務，亦僅成立一罪。
四、不另為無罪諭知：
  ㈠檢察官於原審以補充理由書㈠擴張犯罪事實，認除前述250 萬
    元外，告訴人另將本案集保帳戶合計總市值446萬8,900 元
    之股票委由被告全權處理等語，因認此部分被告亦違反證券
    投資信託及顧問法第107條第1款之非法經營全權委託投資業
    務罪等語。
　㈡按犯罪事實應依證據認定之，無證據不得認定犯罪事實；不
    能證明被告犯罪者，應諭知無罪之判決，刑事訴訟法第154
    條第2項、第301條第1項分別定有明文。次按認定不利於被
    告之事實，須依積極證據，苟積極證據不足為不利於被告事
    實之認定時，即應為有利被告之認定，更不必有何有利之證
    據。認定犯罪事實，所憑之證據，雖不以直接證據為限，間
    接證據亦包括在內，然無論直接或間接證據，其為訴訟上之
    證明，須於通常一般之人均不致於有所懷疑，而得確信其為
    真實之程度者，始得據之為有罪之認定，倘其證明尚未達到
    此一程度，而有合理性懷疑之存在時，即無從為有罪之認定
    。而刑事訴訟法第161條第1項亦規定，檢察官就被告犯罪事
    實應負舉證責任，並指出證明之方法，是檢察官對於起訴之
    犯罪事實，應負提出證據及說服之實質舉證責任。倘其所提
    出之證據，不足為被告有罪之積極證明，或其指出證明之方
    法，無從說服法院以形成被告有罪之心證，基於無罪推定之
    原則，自應為被告無罪判決之諭知（最高法院30年上字第81
    6號、76年台上字第4986號、92年台上字第128號判例意旨參
    照）。
　㈢檢察官認前揭部分亦違反證券投資信託及顧問法第107條第1
    款之罪，無非係以告訴人指述、被告於106年11月22日以LIN
    E對話紀錄及告訴人提出與被告間107年4月24日電話錄音譯
    文為據。　　
　㈣經查：　
　　被告於106年11月22日雖以LINE對告訴人稱：「今天廣宇我
    要拿來用，接下來我會在賣你的股票」等語，於106年12月1
    5日對告訴人稱：「我會出股票，你的留昌」等語，及告訴
    人提出與被告間107年4月24日電話錄音譯文，記載告訴人對
    被告稱：「姐，當初我的庫存是6百萬，不是5百萬啦，你回
    去算一下」，被告回稱：「好啦好啦，6百萬」、「好啦，
    加上你自己虧損的跟我虧損的，我們就切6百萬，好不好」
    等語。然就其中106年11月22日LINE對話紀錄部分，被告於
    出售告訴人自行購買之特定股票前，有事先知會告訴人，並
    非自行決定是否出售，與全權委託之情形顯然有別；就106
    年12月15日LINE對話紀錄部分，亦無法確認被告所稱「出股
    票」之範圍為何；至107年4月24日電話錄音譯文部分，雖在
    討論告訴人名下股票虧損金額，然無從憑此推論告訴人曾將
    本案集保帳戶內所有股票均委由被告全權處理。是依卷內證
    據，至多僅能認定告訴人曾將250萬元全權委託被告進行股
    票交易，而無從認定本案集保帳戶內之其他股票亦在全權委
    託之範圍內。檢察官此部分之舉證尚不足以使本院形成告訴
    人將本案集保帳戶合計總市值446萬8,900元之股票委由被告
    全權處理之確信，依「罪證有疑，利於被告」，應為被告有
    利之認定，惟此部分若成立犯罪，與前揭與有罪部分，有集
    合犯之實質上一罪關係，爰不另為無罪之諭知。
五、撤銷改判之理由：　　
　㈠原審因予論罪科刑，固非無見，惟查：　　
  1.檢察官於原審以補充理由書㈠擴張犯罪事實部分，本院認定
    檢察官此部分之舉證不足，不另為無罪之諭知，已如前述，
    惟原審漏未就此部分不另為無罪諭知，有所不當。
　2.被告於本院審理時繳交犯罪所得4萬元，原審未及審酌此情
    ，諭知沒收時，一併諭知「於全部或一部不能沒收或不宜執
    行沒收時，追徵其價額」，有所未恰。
　3.被告雖於原審審理時否認犯罪，然於本院審理時坦承犯行，
    量刑基礎有所變更。　
　㈡檢察官不服原審判決，主張原審量刑過輕及原審未認定告訴
    人將本案集保帳戶合計總市值446萬8,900元之股票委由被告
    全權處理乙情違反證券投資信託及顧問法第107條第1款之罪
    而提起上訴，被告亦不服原審判決，以原審量刑過重為由提
    起上訴。經查：
　1.被告於原審審理時否認犯罪，然於本院審理時坦承犯行，並
    繳回犯罪所得，犯後態度有所轉變，已見悔意，量刑基礎有
    所變更，被告以原審量刑過重為由提起上訴，其上訴有理由
    。檢察官以原審量刑過輕提起上訴，然原判決已於理由欄內
    具體說明以被告之行為人責任為基礎，審酌刑法第57條所列
    各款情事，而在法定刑度內判處有期徒刑6月，併科罰金新
    臺幣120萬元，經核並無違反公平原則、比例原則、罪刑相
    當原則，或其他逾越法律所規定範圍，抑或濫用權限之情事
    ，自尚難認其量刑有何裁量濫用之情事可指，檢察官此部分
    之上訴無理由。
　2.原審未認定告訴人將本案集保帳戶合計總市值446萬8,900元
    之股票委由被告全權處理乙情違反證券投資信託及顧問法第
    107條第1款之罪乙節，業經本院析論理由，不另為無罪諭知
    ，檢察官此部分之上訴亦為無理由。
　3.綜上，檢察官之上訴雖無理由，然被告之上訴有理由，且原
    審判決亦有前揭㈠未恰之處，自應由本院撤銷改判。　
六、爰審酌被告身為證券公司營業員，明知未經主管機關同意不
    得經營全權委託投資業務，竟為牟取私利，未經許可擅為本
    案犯行，規避主管機關之管理，影響交易市場常規作為，所
    為實值非難。兼衡被告犯本案前曾以投資股票為由對他人犯
    詐欺取財罪經判刑確定，有本院被告前案紀錄表在卷可佐，
    素行不佳，專科畢業之智識程度，受委託投資資產之金額25
    0萬元，受全權委託交易期間非短，惟念其於本院坦承犯行
    ，犯後態度有所改善，實際獲得之報酬僅4萬元，兼衡其因
    喪偶，獨自扶養2名未成年子女之家庭生活狀況等一切情狀
    ，量處如主文第2項所示之刑，並就有期徒刑部分諭知如易
    科罰金之折算標準，就併科罰金部分諭知以3,000元折算1日
    之易服勞役折算標準，以資懲戒。
七、有關沒收之說明：
　　犯罪所得，屬於犯罪行為人者，沒收之，刑法第38條之1第1
     項前段定有明文。本案被告向告訴人收取合計4萬元之報酬
    ，為被告犯本案之犯罪所得，被告業已於110年9月9日繳交
    犯罪所得，有本院贓證物款收據影本在卷可佐，爰依上開規
    定宣告沒收。　　　　
據上論斷，應依刑事訴訟法第369條第1項前段、第364條、第299
條第1項前段，判決如主文。
本案經臺灣新北地方檢察署檢察官吳秉林提起公訴，臺灣高等檢
察署檢察官陳孟黎到庭執行職務。
中　　華　　民　　國　　110 　年　　9 　　月　　23　　日
                  刑事第二十四庭審判長法　官  陳德民
                                      法　官  紀凱峰
                                      法　官  鄭富城
以上正本證明與原本無異。
如不服本判決，應於收受送達後20日內向本院提出上訴書狀，其
未敘述上訴之理由者並得於提起上訴後20日內向本院補提理由書
（均須按他造當事人之人數附繕本）「切勿逕送上級法院」。
                                      書記官  翁子婷
中　　華　　民　　國　　110 　年　　9 　　月　　23　　日
附錄：本案論罪科刑法條全文
證券投資信託及顧問法第107條
有下列情事之一者，處五年以下有期徒刑，併科新臺幣一百萬元
以上五千萬元以下罰金：
一、未經主管機關許可，經營證券投資信託業務、證券投資顧問
    業務、全權委託投資業務或其他應經主管機關核准之業務。
二、違反第十六條第一項規定，在中華民國境內從事或代理募集
    、銷售境外基金。